臺灣高等法院花蓮分院民事判決　九十四年度上易字第一號
　　　上　訴　人　吳智輝即東農電器行
　　　訴訟代理人　李百律師
　　　被 上訴 人　甲○○
　　　訴訟代理人　王丕衍律師
當事人間請求損害賠償事件，上訴人對於中華民國九十三年十月二十日臺灣臺東地方
法院九十二年度訴字第一二九號第一審判決提起上訴，本院於九十四年三月二十九日
言詞辯論終結，判決如下：
    主    文
上訴駁回。
第二審訴訟費用由上訴人負擔。
    事實及理由
一、被上訴人起訴主張：上訴人吳智輝即東農電器行僱用無合格駕駛執照之柳宏儒，
    於民國九十一年六月三十日十五時許，駕駛東農電器行所有車牌號碼Ｅ７–２５
    ６７號自用小貨車，沿臺東縣成功鎮○○街由東往西方向行駛，嗣於同日十五時
    四十五分許，途經該街與開封街交岔路口時，本應注意車前狀況、隨時採取必要
    之安全措施，且行經無號誌之交岔路口，應減速慢行，作隨時停車之準備，而依
    當時天候及路況，並無不能注意之情事，竟疏於注意，適被上訴人騎乘車牌號碼
    ＰＵＪ–９２６號重型機車沿開封街由南往北方向行駛，於行經該路口時遭柳宏
    儒撞及，致被上訴人受有頭部外傷合併嚴重腦損傷、兩側急性硬膜下血腫、左側
    大腦多處遲發性腦出血等傷害，柳宏儒觸犯過失傷害罪業經法院判決確定，被上
    訴人因此次車禍，致中樞神經系統機能遺存顯著障礙，終身不能從事工作，支出
    醫療費用及因此所增加生活上之費用甚巨，惟因領得強制汽車責任保險金新台幣
    （下同）九十八萬元，此部分不再請求，然被上訴人精神上亦倍感痛苦，為此，
    爰依民法第一百九十五條第一項規定，斟酌雙方過失程度後，請求柳宏儒賠償非
    財產上之損害八十萬元，上訴人吳智輝為柳宏儒之僱用人，依民法第一百八十八
    條第一項前段規定，應連帶負損害賠償責任等語。
    上訴人吳智輝即東農電器行則以：本件車禍發生在星期日，柳宏儒係在下班時間
    ，駕駛其所有車牌號碼Ｅ７–２５６７號自用小貨車返回成功鎮住處，嗣於當日
    下午自其住處駕車外出而肇事，並非在為其執行職務，肇事過程亦與其職務無關
    ，依法自無須負連帶賠償責任；再被上訴人無照又不戴安全帽率爾騎車上路，行
    經無號誌之交岔路口，左方車未暫停讓右方車先行，為肇事主因，對本件損害之
    發生顯與有過失，過失程度應比柳宏儒重；且被上訴人因本件車禍已領得強制汽
    車責任保險金九十八萬元，依法應視為加害人或被保險人損害賠償金額之一部分
    ，已逾本件請求之八十萬元，被上訴人本人現在意識清楚，且能自行活動，不需
    人全天候看護，所提看護費用部分，既無實際支出，也無必要，應予扣除等語，
    資為抗辯。
二、本件原審判決柳宏儒與上訴人吳智輝即東農電器行應連帶賠償被上訴人六十萬元
    及法定遲延利息，駁回被上訴人其餘之訴，上訴人就其不利部分上訴，求為廢棄
    原判決不利於上訴人部分，並駁回被上訴人在第一審之訴；被上訴人則求為判決
    駁回上訴。
三、本件柳宏儒無照駕駛僱主即上訴人吳智輝即東農電器行所有車號Ｅ７–２５６７
    號自小貨車於九十一年六月三十日十五時四十五分許，在臺東縣成功鎮○○街與
    開封街交岔路口處與被上訴人無照駕駛之車號ＰＵＪ–９２６號重型機車相撞，
    經鑑定結果為：被上訴人駕駛重型機車行經無號誌之交岔路口，左方車未暫停讓
    右方車先行，為肇事主因；柳宏儒無照駕駛自小貨車行經無號誌之交岔路口，未
    減速慢行，且未注意車前狀況，為肇事次因。被上訴人因此次車禍，而受有頭部
    外傷合併嚴重腦損傷、兩側急性硬膜下血腫、左側大腦多處遲發性腦出血等傷害
    ，致術後遺存中樞神經系統障害，為中度失智，領有中度痴症之殘障手冊，柳宏
    儒亦因觸犯過失傷害罪，經台灣台東地方法院於九十二年五月二十八日以九十二
    年度成交簡字第九號刑事簡易判決判處有期徒刑三月如易科罰金以三百元折算一
    日，並經確定等情，有臺灣省花東區車輛行車事故鑑定委員會九十二年一月三日
    花鑑字第九一○七五七號鑑定意見書、財團法人佛教慈濟綜合醫院九十一年八月
    二日診字第Ａ00000000號診斷證明書、財團法人長庚紀念醫院林口分院
    九十三年一月五日（九二）長庚法字第一四三六號函、中華民國身心障礙手冊及
    台灣台東地方法院九十二年度成交簡字第九號刑事簡易判決在卷可稽，復為兩造
    所不爭，應堪信為真實。是本件之主要爭點在於：（一）柳宏儒為侵權行為時，
    是否處於執行職務中，亦即上訴人吳智輝即東農電器行是否應與柳宏儒負連帶損
    害賠償之責？（二）被上訴人與柳宏儒之過失比例為何？（三）被上訴人得向上
    訴人請求之醫療費用、看護費及精神慰藉金，扣除其所領取之強制汽車責任保險
    理賠金九十八萬元後是否有餘額？茲審就如次：
（一）按受僱人因執行職務，不法侵害他人之權利者，由僱用人與行為人連帶負損害
      賠償責任，民法第一百八十八條第一項定有明文。所謂受僱人因執行職務不法
      侵害他人之權利，不僅指受僱人因執行其所受命令，或委託之職務自體，或執
      行該職務所必要之行為，而不法侵害他人之權利者而言，即受僱人之行為，在
      客觀上足認為與其執行職務有關，而不法侵害他人之權利者，就令其為自己利
      益所為亦應包括在內（最高法院四十二年臺上字第一二二四號判例參照）。本
      件柳宏儒因過失不法侵害被上訴人之身體，致被上訴人受有前揭傷害等情均如
      前述，而車禍發生當時，柳宏儒係駕駛上訴人吳智輝即東農電器行所有之車牌
      號碼Ｅ７–２５６７號自小貨車，該車兩側不但噴有「東農電器行」字樣，且
      車上除有大同窗型冷氣一台外，尚有裝配材料等物，此有現場照片附卷可考（
      見警卷車禍現場照片），於此客觀上已足認為與其執行職務有關，況柳宏儒於
      偵查中業已自承：「那天是星期日，我們公司休息，但老闆交待去做，我從台
      東開車到成功找客戶，我打電話給客戶，但客戶不在，我告訴老闆後就開車回
      成功家中，我又從家裡出來買檳榔途中才發生車禍。」等語（見偵查卷第二九
      頁），由此益足佐證事發當日柳宏儒確係受上訴人吳智輝之命始至臺東縣成功
      鎮，則就前揭情形相互參研，並揆諸前述說明，顯見柳宏儒事發當時，應係執
      行職務無訛，被上訴人就此主張，自屬可採。雖上訴人吳智輝即東農電器行抗
      辯稱：事發當日為星期日，柳某係在下班時間，與執行職務無關云云，惟一般
      裝配家用冷氣機，恆在星期例假日或下班時間為之，且員工返家，既無駕照，
      豈能將載有公司機具之公司貨車開回之理？上訴人所辯與常情不符，不足採信
      。上訴人吳智輝即東農電器行自應依前述法條規定負僱用人之連帶賠償責任。
（二）本件車禍事故經鑑定結果被上訴人為肇事主因，柳宏儒為肇事次因，被上訴人
      未載安全帽、無照行經交岔路口又不讓左方車先行，過失程度顯較柳宏儒無照
      行經交岔路口未減速慢行且未注意車前狀況等情狀為重，本院依前揭鑑定結果
      ，並參酌事故調查表、現場談話紀錄表及現場照片等事證，認被上訴人應負擔
      十分之六之過失責任，柳宏儒應負擔十分之四之過失責任。
（三）按因故意或過失不法侵害他人之權利者，負損害賠償責任；不法侵害他人之身
      體、健康者，對於被害人因此增加生活上之需要時，應負損害賠償責任；被害
      人雖非財產上之損害，亦得請求賠償相當之金額。民法第一百八十四條第一項
      前段、第一百九十三條第一項、第一百九十五條第一項分別定有明文。柳宏儒
      因過失不法侵害被上訴人之身體、健康，柳宏儒及其僱用人即上訴人吳智輝自
      應連帶負損害賠償責任。茲就其項目及金額，分述如下：
    １醫療費用：被上訴人主張支付醫療費用總金額為十二萬三千一百四十三元，業
      據提出醫療費用收據為證，且為上訴人所自認（見原審卷五九頁），此部分應
      可認定。
    ２增加生活所需即看護費用：被上訴人因本件車禍，中樞神經系統機能遺存顯著
      障害，終身不能從事工作，失智症量表評分為２，即為中度失智症，已無法獨
      立生活，需人照顧，此有財團法人長庚紀念醫院林口分院函在卷可稽（見原審
      卷一七二頁），已堪認定。上訴人「被上訴人本人現在意識清楚，且能自行活
      動，不需人全天候看護」之抗辯，即無可採。又親屬間之看護，縱未實際支出
      費用，因親屬看護所付出之勞力，並非不能評價為金錢，只因二者身份關係密
      切而免除支付義務，此種親屬基於身份關係之恩惠，自不能加會於加害人，故
      應衡量比照僱用職業護士看護情形，認被害人受有相當親屬看護費之損害，得
      向加害人請求賠償（最高法院八十六年台上字第二００五號、八十九年台上字
      第一七四九號判決參照）。本件被上訴人雖由其配偶看護，未實際支出看護費
      ，依前述說明，應認被害人受有相當親屬看護費之損害，得向加害人請求賠償
      。至於其數額，被上訴人主張以最低基本工資一萬五千八百四十元計算，一年
      有十九萬零八十元，被上訴人餘命十六點四年（以十六年計算），依霍夫曼計
      算法計算一次給付金額為二百二十七萬七千三百十七元，此為被告所不爭執，
      此部分，亦可認定。
    ３精神慰撫金：本院斟酌本件車禍發生之原因，被上訴人因此次車禍中樞神經系
      統機能遺存顯著障害，終身不能從事工作，並成為中度痴症之殘障，無法獨立
      生活，需人照顧，其肉體、精神受有極大之痛苦，又被上訴人為小學畢業，原
      為漁船船員，已有房屋一棟，上訴人吳智輝高中畢業，除擁有房地外，另有投
      資多筆，收入尚可等情（此分據渠等於原審陳明在卷，復有財產資料附於原審
      卷可參），認被上訴人請求一百五十四萬九千五百四十元之慰藉金為相當。
    ４綜上所述，被上訴人得依侵權行為之法律關係請求上訴人吳智輝即東農電器行
      連帶給付三百九十五萬元（醫療費用十二萬三千一百四十三元＋看護費用二百
      二十七萬七千三百十七元＋慰藉金一百五十四萬九千五百四十元），但因被上
      訴人就本件車禍應負擔之肇事責任為十分之六，已如前述，被上訴人對於該部
      分過失責任自應承擔，經分攤過失比例後，被上訴人得請求上訴人連帶賠償一
      百五十八萬元（395萬元x０點四=158萬元），再扣除強制汽車責任保險理賠金
      金九十八萬元後，被上訴人可請求之金額為六十萬元。原判決認非財產上損害
      賠償即精神上慰撫金不應扣除強制汽車責任保險理賠金，其理由雖屬不當，然
      依前述說明，原審判決柳宏儒與上訴人吳智輝即東農電器行應連帶賠償被上訴
      人六十萬元及法定遲延利息，駁回被上訴人其餘之訴，即為正當，上訴人就其
      不利部分上訴，求為廢棄原判決不利於上訴人部分，並駁回被上訴人在第一審
      之訴，其上訴為無理由，應予駁回。
四、本件事證已臻明確，兩造所為其他之主張，陳述並所提之證據，經審酌後，認均
    與本件之結論無礙，爰不一一論列，附此敘明。
五、據上論結，本件上訴為無理由，依民事訴訟法第四百四十九條第二項、第七十八
    條，判決如主文。
中　　　華　　　民　　　國　　 九十四　　年　　　四　 　月　　二十二　　日
　　　　　　　　　　　　　　　　　　 審判長法官　吳　鴻　章
　　　　　　　　　　　　　　　　　　　　　 法官　林　慶　煙
                                           法官  蔡  勝  雄
右正本係照原本作成。
本件不得上訴。
　　　　　　　　　　　　　　　　　　 法院書記官　陳　有　信
中　　　華　　　民　　　國　　 九十四　　年　　　四　 　月　　二十二　　日
